最高法院刑事判決                              八十七年度台上字第一五九七號
    上   訴   人  台灣高等法院檢察署檢察官
    被        告  申○○
    選 任辯護 人  王秋萍律師
    被        告  辰○○
    選 任辯護 人  鍾永盛律師
    被        告  午○○
                  卯○○
                  丑○○
                  亥○○
                  壬○○
                  丙○○
    右三被告共同
    選 任辯護 人  黃淑琳律師
    被        告  未○○
                  戊○○
                  丁○○
    右三被告共同
    選 任辯護 人  劉緒倫律師
                  呂偉誠律師
    被        告  天○○
                  乙○○
                  辛○○
                  宇○○
                  玄○○
                  巳○○
                  癸○○
                  甲○○
                  地○○
                  子○○
                  己○○
                  戌○○
                  黃○○
    右十二被告共
    同選任辯護人  劉緒倫律師
                  呂偉誠律師
    被        告  宙○○
                  庚○○
                  酉○○
                  寅○○
右上訴人因被告等貪污等罪案件，不服台灣高等法院中華民國八十六年四月三十日第
二審判決（八十五年度上訴字第五二○六號，起訴案號：台灣板橋地方法院檢察署八
十五年度偵字第一五七七七、二一二五四號），提起上訴，本院判決如左：
    主  文
原判決撤銷，其中申○○、辰○○、午○○、卯○○、丑○○、亥○○、壬○○、未
○○、丙○○、戊○○、丁○○、天○○、乙○○、辛○○、宇○○、玄○○、巳○
○、癸○○、甲○○、地○○、子○○、己○○、戌○○、黃○○、宙○○、庚○○
、酉○○部分發回台灣高等法院，寅○○部分不受理。
    理  由
一發回部分
本件原判決以公訴意旨略稱：(一)被告戊○○原為台北市政府工務局衛生下水道工程處
（以下簡稱衛工處）總工程司，被告丁○○原為衛工處正工程司兼工務科科長，被告
未○○為衛工處幫工程司，壬○○為衛工處助理工程員，分別為衛工處派駐該處設於
台北縣五股鄉○○路附近龍形工務所之代理主任及監工，負責主管或監督該處發包之
「台灣省台北近郊污水下水道建設計劃－龍形隧道工程」（以下簡稱「龍形隧道工程
」，該隧道起自獅子頭抽水站，穿越台北縣五股鄉（進口端）及八里鄉（出口端）之
獅子頭山脊，全長約一千二百五十公尺）之工程進度、品質、檢驗、核發估驗款等業
務，均為依據法令從事公務之人員。被告辰○○、午○○分別為承包龍形隧道工程之
新亞建設開發股份有限公司（以下簡稱新亞公司）設於台北縣八里鄉獅子頭一鄰一之
一號龍形施工所之主任及副主任。戊○○、丁○○、未○○、壬○○、符合俊、午○
○等人，均明知依衛工處與新亞公司簽訂之龍形隧道工程投標補充說明及施工說明書
中規定化學止水灌漿（為輔助龍形隧道工程之順利挖掘，所採灌漿輔助工法之一種灌
漿物名稱）中之水玻璃溶液之品質應符合日本工業標準Ｋ0000－0000，＃３
或其同等品，且器材運達工地時，應報請衛工處工程司檢驗，查點後方可使用；又台
北市政府工務局工程材料試驗作業程序第十條、第十一條亦分別規定，各項試驗完成
試驗後須繕製試驗報告三份，一份存試驗室、一份存工務科、一份送申請單位，以作
為該項工程後續工作、估驗、驗收、結算、付款及查核存檔之依據。依各項規定應試
驗者，如未經試驗合格，不得進行後續工作、估驗、驗收、結算、付款等，渠等亦明
知新亞公司向漢笙企業有限公司（以下簡稱漢笙公司）購買送至龍形隧道工地之水玻
璃，於七十九年十二月十一日始經戊○○批示指派衛工處之廖美玲，於七十九年十二
月十七日，前往龍形隧道工地採取水玻璃樣品，送經濟部商品檢驗局檢驗，商品檢驗
局於八十年一月二十日始簽發該委託試驗報告予衛工處，壬○○、未○○於八十年一
月十七日始將水玻璃溶液第一次樣品試驗報告書（附委託試驗報告）函送台北市政府
工務局核備。詎戊○○、丁○○、未○○、壬○○等具有公務員身分者與不具公務員
身分之辰○○、午○○，竟為共同圖利新亞公司而共同基於概括犯意之聯絡，自七十
九年十一月十五日起至八十年一月十六日止，分別在前開龍形工務所、台北市政府工
務局，連續對原不應核付之該工程第十七（七十九年十一月十五日）、十八（七十九
年十一月三十日）、十九（七十九年十二月十五日）、二十（七十九年十二月三十一
日）、二十一（八十年一月十五日）等五次化學止水灌漿（共計七二○立方公尺）之
估驗款，共新台幣（下同）八百二十二萬七千四百四十元（按戊○○、丁○○、未○
○分別於第十七次至第二十一次之估驗計價單上蓋章核發估驗款）核付，而圖利新亞
公司。(二)被告亥○○於八十二年七月一日接任衛工處右開龍形工務所之監工，負責主
管或監督龍形隧道工程進度、品質、核發估驗款等業務，與未○○、壬○○均為依據
法令從事公務之人；被告申○○為新亞公司副總經理兼該公司龍形隧道工程施工總處
處長，辰○○、午○○分別為新亞公司龍形隧道工地施工所之主任、副主任，安地有
限公司（以下稱安地公司）自新亞公司處轉包龍形隧道工程中化學止水灌漿部分之工
程，被告卯○○、丑○○分別為安地公司派在龍形隧道工程工地負責施作化學止水灌
漿之工頭。未○○、壬○○、亥○○明知新亞公司龍形隧道工程化學止水灌漿部分實
際僅施作二千五百立方公尺至三千立方公尺左右，竟與不具公務員身分之申○○、午
○○、辰○○、丑○○、卯○○等共同基於圖利新亞公司之概括犯意聯絡，自七十九
年十一月十五日起至八十三年五月三十一日止，由辰○○、午○○在台北縣八里鄉○
○○○○道施工所製作不實之循環紀錄表、灌漿注藥日報表、監工日報等資料予衛工
處之未○○、壬○○、亥○○等人，使渠等將此一不實之事項登載於其職務上所掌之
文書估驗詳細表、發包工程部份估驗計價單，足以生損害於衛工處，並據以領取新亞
公司與衛工處合約中規定之化學止水灌漿一萬零九百七十二立方公尺之工程款，共計
新台幣（下同）一億二千五百三十七萬七千零四十四元，圖利新亞公司金額達八千二
百九十四萬餘元。被告癸○○、天○○、玄○○、子○○、乙○○、辛○○、己○○
、地○○、戌○○、巳○○、黃○○、宇○○、甲○○、宙○○、庚○○、酉○○，
均奉派擔任前開龍形隧道工程工地水玻璃溶液之主驗員或監驗員，均為依據法令從事
公務之人員。緣新亞公司堆放在龍形隧道工地儲存水玻璃溶液之容器共有一百個小塑
膠桶及一個儲存槽，其最大容積為五十二‧○二八噸，申○○、辰○○、午○○為浮
報水玻璃溶液之數量，向漢笙公司之負責人廖慶賢取得已蓋有漢笙公司及廖慶賢印章
，並得廖慶賢同意之水玻璃溶液出廠證明，在該水玻璃出廠證明上分別填載不實數量
之水玻璃溶液各為一二○噸、一八○噸、二○○噸、三○○噸、三六○噸，而申請報
驗，詎癸○○等人明知依工務局有關材料檢驗規定，檢驗水玻璃溶液時，除應將水玻
璃溶液取樣送經濟部商品檢驗局檢驗是否符合契約所訂標準外，亦應檢查水玻璃溶液
之數量，於受衛工處指派為主驗員或監驗員，竟為圖利新亞公司，分別於如原判決附
表所列時間，在龍形隧道工地，明知現場待驗之水玻璃溶液數量未達到出廠證明書上
所載之一二○噸（第三、四、五、六、九次）、一八○噸（第七、八、十、十一、十
二次）二○○噸（第十八次）、三○○噸（第十三次、十四、十五、十七次）、三六
○噸（第十九次），而同意於其職務上所掌管之各次水玻璃溶液檢驗紀錄上簽名，為
不實之登載，使知情之未○○、壬○○將此不實事項登載於其職務上所掌管之估驗詳
細表、發包工程部份估驗計價單上，均足以生損害於衛工處，並圖利新亞公司八千二
百九十四萬餘元。事發後，申○○更以電話指示被告辰○○、午○○等人設法聯絡廖
慶賢以不實之統一發票或變更配比等方式補足前開水玻璃溶液之差額，意圖掩飾上開
不法犯行。(三)、被告寅○○係繼任之衛工處總工程司，被告丙○○為台北市政府工務
局工務科長，均負責監督龍形隧道工程施工進度、品質、核發估驗款等業務，為依據
法令從事公務之人；緣龍形隧道進口端ＯＫ＋二五七段因抽心、湧泥而發生災變，八
十二年十一月三十日由衛工處處長張世輝召集台北市政府工務局、衛工處、中興工程
顧問股份有限公司（以下稱中興工程顧問公司）及新亞公司等相關人員召開龍形隧道
工程有關施工期及ＯＫ＋二五七災變克服方案會議，會中中興工程顧問公司工程師方
聰佳提議以ＪＳＧ管募工法（即固結灌漿之一種）實施災變搶救，新亞公司所提出之
龍形隧道工程進口端ＯＫ＋二五七段災變搶救施工預定進度表亦建議以固結灌漿實施
搶救。嗣於八十二年十二月二十九日，並由寅○○主持龍形隧道工程ＯＫ＋二五七段
因災變致使ＯＫ＋二五七上方觀測孔下拉，其灌漿情形及隧道內搶救災變情形會勘，
會中作成結論「抽心區段開挖面前之地層灌漿仍以固結灌漿項目計價，有關ＯＫ＋二
五七因抽心湧泥其上方觀測孔下拉，經承商穩定處理所需工料費，由承商提送灌漿日
報數量統計表經中興顧問社審核後，再由衛工處按程序報核。」而實際上本災變亦僅
施作固結灌漿搶救，詎寅○○、丙○○、丑○○、午○○、辰○○等人為圖利新亞公
司，竟由丑○○、辰○○製作不實之化學止水灌漿工程日報及進口端山上灌漿報量統
計表（因化學止水灌漿單價遠較固結灌漿高），虛列化學止水灌漿一千零五十四‧六
立方公尺，由午○○於八十二年十二月八日在龍形隧道工地以、、Ｅ○七一
三八字第六三四號函向衛工處辦理追加一千二百六十九萬二千八百十四元預算予新亞
公司，衛工處乃將新亞公司申請追加工程預算案函台北市政府工務局核備，惟台北市
政府工務局先後於八十三年一月十五日及同年二月十六日函衛工處查明追加工程經費
是否應由政府負擔。亥○○乃於八十三年二月二十一日就有關龍形隧道工程ＯＫ＋二
五七段因抽心湧泥而搶救補強措施所需經費負擔問題簽報處長核示，惟該文稿送至丙
○○處，丙○○即將之壓下，而另於簽條上批示「為工期及變更時效，請用開會討論
方式解決為宜」，致使八十三年三月八日由寅○○主持之「龍形隧道工程有關ＯＫ＋
二五七段，因抽心湧泥而搶救補強措施是否具有特殊性並其認定標準」會中，亥○○
及中興工程顧問公司彭嚴儒均表示：前開災變實際係以固結灌漿搶救等情外，中興顧
問公司方聰佳更表示：「依化學止水灌漿性質及該段災變情形及工程觀點，與實際經
驗，均絕無以化學止水灌漿搶救之理」，故表示該統計表之化學止水灌漿項目絕對不
能接受，應予刪除。惟丙○○為圖利新亞公司仍故意口述該會議結論「本案雖有化學
止水灌漿……」等與事實不符文句，要求亥○○登載於上開會議紀錄，寅○○明知前
開災變悉以固結灌漿方式搶救，竟仍接受該不實紀錄，並按新亞公司虛列之化學止水
灌漿數量換算為固結灌漿數量，據以辦理前開工程之第二次變更設計，追加一千二百
六十九萬二千八百十四元予新亞公司，並經台北市政府工務局同意備查在案。嗣於報
請審計部台北市審計處核備時，雖經該處數度去函文要求查明責任歸屬及化學止水灌
漿換算為固結灌漿之依據，均故意含混其詞而未依來函要求函覆等情，認被告等分別
涉犯貪污治罪條例第六條第一項第四款圖利罪及刑法第二百十六條、第二百十三條行
使公務員明知不實之事項而登載於公文書罪嫌云云。惟經審理結果，認被告等之犯罪
均不能證明，因而維持第一審諭知被告等無罪之判決，駁回檢察官在第二審之上訴，
固非無見。
惟查：(一)審理事實之法院，對於案內一切證據，除認為不必要者外，均應詳為調查，
然後基於調查所得之心證，以為判斷事實之基礎。故證據雖已調查，尚有其他必要證
據並未調查，仍難遽為被告有利或不利之認定。依卷附本件之工程合約書與投標補充
說明及施工說明書內容（見外放證物資料），上開工程之決標方式，係以該工程詳細
表所載之各施工事項之總價決標，凡圖樣或施工說明書應由產品材料廠商或代理商責
任施工之工作，於完工驗收前，按各該商自定之保固年限提出保固切結書。似指上開
工程所謂之總價決標及責任施工之範圍，以工程設計圖樣或施工說明書所列之事項，
且須完工驗收並有保固期限之工程而言。而水玻璃溶液為化學止水灌漿項目之材料，
屬完成本體結構之臨時性措施，並未明示於設計圖上，業據衛工處八十四年十月二日
以北市工衛字第一六二六二號函明確（見第一審第五宗卷第二三一至二三三頁）
。如果所載屬實，則水玻璃溶液施工乃臨時性之措施，並未包含於工程設計圖上，似
無完工驗收及保固期限之問題。另證人即上開工程顧問之中興工程顧問社工程師方聰
佳證稱：本件工程所謂總價決標之決標方式，係以該工程詳細表所載之各施工事項之
總價決標，以各施工事項總價最低者得標。而化學止水灌漿，係屬該工程合約詳細表
第二十六項，計有一○九七二立方公尺，每立方公尺單價一萬一千四百二十七元，自
應按上開規定，按實際施作數量乘以單價核算工程款，絕非屬責任施工範圍等語（見
偵查第二宗卷第二一六、二一七頁），與上開工程合約書與投標補充說明及施工說明
書所載之內容似相合。則本件工程關於化學止水灌漿水玻璃溶液部分之施工，是否
屬於總價決標及責任施工之範圍，顯非無疑。其實情如何﹖與認定本件犯罪事實至有
關係。原審未詳予究明，遽行判決，自屬可議。(二)上開工程施工中所使用之水玻璃溶
液，先後檢驗達十九次之多，且其核驗程序，復需經過主辦人員簽請台北市政府工務
局衛工處指派人員，填寫營繕工程材料監驗申請書，前往工地現場取樣送經濟部商品
檢驗局檢驗合格後，再由上開衛工處函施工單位准予核備使用等繁雜手續，有簽呈、
監驗申請單、檢驗紀錄、試驗報告、檢驗詳細表及台北市政府工務局衛工處函等資料
在卷可稽（見偵查第一宗卷第三八、九六、一八四、一八六、一八七、二○四至二一
一頁、及外放證物資料）。苟化學止水灌漿使用之水玻璃溶液毋需經過檢驗即可使用
，何以仍需為如此繁雜慎重之檢驗程序﹖被告申○○、午○○、未○○、壬○○、辰
○○、戊○○、呂棠等人於調查或檢察官偵查中所稱：依工程合約規定，水玻璃溶
液要檢驗合格後才能使用等語，是否與事實不符而全然不足採信﹖衛工處八十四年一
月二十四日北市工衛二字第九八三五號函，及八十四年十月二日北市工衛字第一
六二六二號函所載化學止水灌漿使用之水玻璃溶液，不需經過檢驗即可進場使用云云
，是否合乎常理而足為被告等有利認定之證據﹖非無研求之餘地。原審未詳予勾稽細
查，遽為此部分有利之認定，尚嫌率斷。(三)依台北市政府工務局八十四年五月十七日
北市工一字第○七三四九號函載內容（見第一審第四宗卷第一七七頁），需上開工
程因材料性質特殊或受現地環境設備因素所限，致無法明確核算數量時，始得僅由工
地出示料單、進出貨單或出廠證明憑核申驗數量。而本件工程施工時，有向高矽公司
借用二十四立方公尺之儲存槽一個，並由漢笙公司提供一百個二百公升容量之容器，
以供裝水玻璃溶液之用，業據證人即漢笙公司負責人廖慶賢證述明確（見偵查第一宗
卷第八五頁），並有借據一紙可按（同上卷第八七頁），復經檢察官二次勘驗現場綦
詳，有勘驗筆錄可稽（見同上卷第一二三、一六○頁）。如果上開所稱及所載無訛，
則上開工地現場，似有可供秤量水玻璃溶液重量之容器，被告天○○、庚○○、宙○
○、地○○、喻銘峰等人於調查或檢察官偵查中所稱：水玻璃溶液要清點數量是否相
符等語，似符合事實。又依被告申○○、辰○○、午○○及證人廖慶賢於調查及檢察
官偵查中所述，上開工程所使用之化學止水灌漿水玻璃溶液，預估為三千公噸，僅使
用一千一百多公噸，約僅使用三分之一等語，如果屬實，則未使用之水玻璃溶液數量
非少，身為專業人員之申○○及壬○○等人，是否不知其情﹖令人生疑。另水玻璃溶
液乃輔助上開工程進行順利之施工材料，攸關工程之施工情形。惟於上開隧道工程施
工中，竟有長達四百公尺之工程未施作水玻璃溶液，業據被告丑○○供明（見偵查第
一宗卷第八頁），且上開工程進行至隧道進口端ＯＫ＋二五七段時，發生因抽心、湧
泥之災變，是否係因偷未施作水玻璃溶液致之﹖即非無疑。上開實情如何﹖攸關此部
分事實之認定。原審未詳予調查審認，遽謂本件工程之工地現場無供秤量水玻璃溶液
重量之器具，被告壬○○、亥○○、天○○、乙○○、辛○○、宇○○、玄○○、巳
○○、癸○○、甲○○、地○○、子○○、己○○、戌○○、宙○○、庚○○、黃○
○、喻銘峰等人不實際清點水玻璃溶液，難認有在檢驗紀錄上登載不實之直接故意。
申○○、午○○，辰○○、丑○○、卯○○等人關於水玻璃檢驗紀錄雖有虛載，仍不
足生實質之損害，且無圖利新亞公司云云，亦屬可議。(四)依卷附上開工程施工使用書
表所載（見偵查卷第一宗卷第二一三頁），關於編製估驗計價書應由衛工處派駐上開
工程施工所人員製作。且依卷附發包工程部分估驗計價單及估驗詳細表之記載，係由
估驗人員未○○、壬○○、丙○○、地○○等人製作後，再轉股長、科長、會計室、
總工程司、處長核准。如果所載無訛，則上開發包工程部分估驗計價單、估驗詳細表
，是否非由衛工處派駐施工所之人員製所，而係由承包商提出﹖台北市工務局八十五
年五月二十九日北市工衛字第○七三八○號函載上開表單係由承包商提出云云，是
否與卷證資料不相符合﹖實有研求之餘地。另依被告辰○○、午○○、丑○○及證人
廖慶賢、蘇恩（高矽公司負責人）等人於調查及檢察官偵查中之所述，似已明白指出
新亞公司上開工程所使用之水玻璃溶液，均係向廖慶賢所經營之漢笙公司購買，且於
八十三年初起即未再向漢笙公司購買。關於八十三年七月十六日、八十三年八月一日
及八十三年九月一日三張由漢笙公司開給新亞公司之水液玻璃發票，乃上開弊案發生
後，調查單位追查時，被告申○○始指示被告辰○○要求廖慶賢開具，以掩飾弊端等
情。另新亞公司承包上開隧道工程之時間為七十八年間，而其另向台灣省水利局承包
之集集共同引水計畫－攔河堰工程，及向台灣電力公司承攬之鯉魚潭水庫士林水力發
電工程第I－Ａ標壩及進水口土木工程，係於八十三年七月間訂立契約，有各該工程
之契約書可稽（見第一審第十二宗卷第三一八至三五一頁），其間相隔四、五年之久
，新亞公司如何預估於本件隧道工程施工時，於四、五年後仍有其他工程而向漢笙公
司購買水玻璃溶液預為使用﹖又漢笙公司是否有直接生產或進口水玻璃溶液﹖苟其於
八十三年七月十六日、八十三年八月一日及八十三年九月一日有出售水玻璃溶液，則
其來源如何﹖凡此均與認定被告等所辯：上開三紙發票所載之水玻璃溶液，確有向漢
笙公司購買而用於其他工程云云是否屬實可採之問題至有關係。原審未詳予調查，明
白釐清，遽為被告等此部分有利之認定，尚屬違誤。(五)依卷附本件工程各項單價分折
表所載，固結灌漿設計數量為五千零七十三公噸，每公噸單價為六千三百十四元，總
價計三千二百零三萬零九百二十二元；化學止水灌漿設計數量為一萬零九百七十二立
方公尺，每立方公尺單價為一萬一千四百二十七元，總價計一億二千五百三十七萬七
千零四十四元。另新亞公司於施作本件隧道工程時，所使用之化學止水灌漿水玻璃溶
液，僅為設計數量之三分之一許，如上所述。苟依原判決所認定之本件工程係總價決
標、責任施工，則在尚有三分之二許之水玻璃溶液未使用情況下，縱使有工程災變而
需使用水玻璃溶液之情事發生，是否需為工程之變更設計，追加一千二百六十九萬二
千八百十四元予新亞公司之必要﹖即非無研究之餘地。另依財團法人中興工程顧問社
八十三年一月二十七日地字第○○九一九號函內容所載（見外放證物資料），其關
於上開隧道工程ＯＫ＋二五七段因抽心、湧泥而搶救補強措施，係建議以灌漿統計表
中化學灌漿項目更正為固結灌漿，核與證人即中興工程顧問社人員方聰佳、彭嚴儒證
述之情節相符。則方聰佳、彭嚴儒所證稱上開ＯＫ＋二五七段工程災變搶救補強措施
，係以固結灌漿為之云云，是否與事實不符﹖並非無疑。況固結灌漿與化學止水灌漿
之價格，差異甚大，如上所述。且其性質應有不同，是否無法抽驗而可得知其實情﹖
實有研求之餘地。究竟如何﹖攸關此部分犯罪事實之認定。原審未詳予調查審認，遽
行判決，亦欠妥適。檢察官上訴指摘原判決不當，非無理由，應認有發回（除被告寅
○○部分外）更審之原因。
二不受理部分（被告寅○○部分）
按被告死亡者，應諭知不受理之判決，刑事訴訟法第三百零三條第五款定有明文。本
件被告寅○○已於八十六年十月十五日死亡，有國立台灣大學醫學院附設醫院死亡證
明書在卷可按，自應由本院將此部分撤銷，另為諭知不受理之判決。
據上論結，應依刑事訴訟法第三百九十七條、第三百九十八條第二款、第四百零一條
、第三百零三條第五款，判決如主文。
中      華      民      國    八十七    年      五      月      七      日
                              最高法院刑事第十庭
                                  審判長法官  吳  雄  銘
                                        法官  池  啟  明
                                        法官  陳  宗  鎮
                                        法官  石  木  欽
                                        法官  吳  火  川
      右正本證明與原本無異
                                              書  記  官
中      華      民      國    八十七    年      五      月     十二     日
